【裁判字號】    88,訴,1206
【裁判日期】    890504
【裁判案由】    拆除鐵門之訴
【裁判全文】
臺灣臺南地方法院民事判決  八十八年度訴字第一二○六號
    原      告  甲○○
    訴訟代理人  劉福德  律
    被      告  乙○○
右當事人間請求拆除鐵門之訴事件，本院判決如左：
    主      文
原告之訴駁回。
訴訟費用由原告負擔。
    事      實
甲、原告方面：
一、聲明：被告應將坐落台南市○段○○段三八之一六地號土地上如附圖所示高度一
    ．八０公尺、寬度０．八０公尺、厚度０．０五公尺紅漆鐵門拆除。
二、陳述：原告所有坐落台南市○段○○段三八之九六地號土地，西邊面臨被告所有
    同段一小段三八之一六地號土地內東六百七十七公分、西六百八十六公分、南八
    十九公分、北八十六公分面積約六平方公尺土地，自民國五十六年十一月十三日
    以前即已成原有巷路，供公眾通行之道路，依民法第八百五十二條、第七百七十
    二條準用第七百六十九條規定及行政法院五十七年判字第三二條、六十一年判字
    第四三五號判例，自應認為已因時效完成而有公用地役關係之存在，乃供查電錶
    、水錶人員通行，及防火逃生並清除化糞池及地下水溝所需之巷道。詎被告竟於
    八十七年十二月二十六日僱工在上開有公眾通行地役權之既成巷道上裝設如訴之
    聲明所載紅漆鐵門，侵害原告自由權，爰依據侵權行為之法律關係，請求被告應
    回復原狀，將上開紅漆鐵門拆除。
三、對被告所為抗辯之陳述：
（一）民法之規定與行政法院判例併列，自不能置後者於不論。原告建物在中間，亦
      難謂非不特定之公眾通行所必要。又供查電錶、水錶人員通行，及防火逃生並
      清除化糞池及地下水溝所需，亦不能稱：為便利或省時之計。又本件原告並非
      依據公用地役關係直接起訴，而係依據侵權行為之法律關係，請求回復原狀起
      訴，民法第一百八十四條第一項後段規定：「故意以背於善良風俗之方法，加
      損害於他人者，亦同」，同法條第二項規定：「違反保護他人之法律者，推定
      其有過失」。然則本件被侵害之客體直接為保護法律之規定，間接為利益，妨
      害公路之共同使用，亦為自由權之侵害。
（二）侵權行為中違反保護法律規定之不法謂公法上之規定，例如行政法上之規定不
      乏保護他人之規定。保護規定不直接以保護個人之權益為目的者為限，其著眼
      在公共一般之利益而間接的保護個人之權利者，亦包含在內。法律於保護個人
      之外，側重於公眾之福利者，尚不失為保護他人之法律（參照史尚寬著債法通
      論第一二五頁倒數第七行以下）。縱令公用地役關係係僅為行政法上行政主體
      基於行政目的，依法對私人財產賦予限制之關係，一般不特定民眾利用具公用
      地役關係之巷道通行，僅係反射利益，不得主張對該土地有任何權利，揆諸首
      開說明，仍構成違反保護法律規定之不法，即構成侵權行為。
（三）依鈞院勘驗結果，巷道內有系爭所有一一九號之後門，後門左上方有原告所有
      電錶，後門下方有水錶，化糞池所在位置於原告所有一一九號內之地下室。化
      糞池之出口於巷道內，之內有排水溝，參以陳式籌建築師事務所五十六年十一
      月十三日台南市政府工務局准建築之住宅新建工程設計圖系爭巷道註明係「原
      有巷道」，系爭巷道係因時效完成而有公用地役關係之巷道無疑。又依被告所
      提出配置圖，系爭巷道註明係「避難空地」，被告裝設系爭鐵門構成違反建築
      法第一百零一條、第一百零二條第二款防火區內之建築物、第一百零二條之一
      避難空間、台灣省建築管理規則第四條現有巷道、第六條、第十一條第二款(三)
      配置圖防火間隔、空地等保護他人規定之不法，即構成侵權行為。
四、證據：提出兩造土地及建物登記謄本各一份、地籍圖謄本影本一份、住宅新建工
    程設計圖影本一份、航測圖影本一份、照片影本二件，台南市政府工務局使用執
    照影本一件，並請求勘驗現場及囑託台南市台南地政事務所測量被告所興建鐵門
    位置。
乙、被告方面：
一、聲明：駁回原告之訴。
二、陳述：
（一）公用地役關係乃私有土地而具有公共用物性質之法律關係，與民法上地役權之
      概念有間，司法院大法官會議釋字第四００號解釋著有明文。準此，原告援用
      民法第八百五十二條、第七百七十三條準用第七百六十九條等規定，主張被告
      所有壽段一小段三八之一六地號土地具有公用地役關係存在，顯有違誤，合先
      敘明。
（二）按當事人主張有利於己之事實者，就其事實有舉證之責任，民事訴訟法第二百
      七十七條訂有明文。原告起訴主張系爭土地自五十六年十一月十三日以前即已
      供公眾通行之巷道，被告堅決否認之，原告依法自應就其主張之事實，負舉證
      之責任。
（三）次查：「所謂道路成立公用地役關係，首須不特定之公眾通行所必要，而非僅
      為通行之便利或省時」，此亦為前揭司法院大法官會議解釋所明示之旨。原告
      雖指稱被告所有壽段一小段三八－一六地號之部分土地，構成公用地役關係，
      惟該部分土地之使用，並不構成前揭大法官會議解釋所明示有關公用地役關係
      成立之要件，良以：
  １、系爭土地並非供公眾所通行：
      系爭土地除北側貫通北門路一段一二三巷外，西臨圍牆，東側及南側均連接私
      人所有之四層樓鋼筋混凝土建物，故顯非供公眾通行之用。
  ２、系爭土地非供通行所必要，縱有通行之事實，亦僅為便利或省時之計：
      原告所有座落於壽段一小段三八之九六地號上建物及被告所有座落於三八之一
      六地號上建物之大門位於東側之北門路，而供平日通行所用，系爭土地雖緊臨
      前述二建物，但鮮有通行之事實，縱使偶有通行，亦僅係為便利或省時之計。
      右揭情事，並經鈞院檢察署八十八年度偵字第五四二號為不起訴處分在案。準
      此以言，原告所謂系爭土地成立公用地役關係，顯屬無據。
（四）原告雖復稱系爭土地係供查電錶、水錶人員通行及防火逃生並清除化糞池及地
      下水溝所需之巷道，惟此情為被告所否認。縱使其陳述屬實，惟該等事實亦明
      顯不合前述釋字第四００號有關公用地役關係成立之要件。
（五）按公共地役關係僅為行政法上行政主體基於行政目的，依法對私人財產賦予限
      制之關係，一般不特定民眾利用具公用地役關係之巷道通行，僅係反射利益，
      不得主張對該土地有任何權利，行政法院八十二年度判字第二二七九號判決著
      有明文。準此，即便系爭土地具有公用地役關係，原告利用該巷道通行僅係其
      反射利益，原告僅能向行政主體陳述意見或表示其願望，而由行政主體決定是
      否主張，不得逕自主張公用地役關係之存在，致原土地所有權人之權利受有限
      制。從而，原告主張系爭土地具有公用地役關係，並依民法侵權行為之法則，
      主張自由權因被告鐵門之設置而受有損害，並無理由。
三、證據：提出系爭地相關位置圖一份、不起訴處分書影本一份。
丙、本院依職權調閱本院八十九年度易字第四二號妨害自由刑事卷。
    理      由
一、本件原告起訴主張原告所有坐落台南市○段○○段三八之九六地號土地，西邊面
    臨被告所有同段一小段三八之一六地號土地內東六百七十七公分、西六百八十六
    公分、南八十九公分、北八十六公分面積約六平方公尺土地，自五十六年十一月
    十三日以前即已成原有巷路，供公眾通行之道路，自應認為已因時效完成而有公
    用地役關係之存在，乃供查電錶、水錶人員通行，及防火逃生並清除化糞池及地
    下水溝所需之巷道。詎被告竟於八十七年十二月二十六日僱工在上開有公眾通行
    地役權之既成巷道上裝設如附圖所示高度一．八０公尺、寬度０．八０公尺、厚
    度０．０五公尺紅漆鐵門（以下簡稱系爭鐵門），侵害原告通行自由權，又依被
    告所提出配置圖，系爭巷道註明係「避難空地」，被告裝設系爭鐵門構成違反建
    築法第一百零一條、第一百零二條第二款防火區內之建築物、第一百零二條之一
    避難空間、台灣省建築管理規則第四條現有巷道、第六條、第十一條第二款(三)配
    置圖防火間隔、空地等保護他人之法律規定，亦應構成侵權行為，爰依據侵權行
    為之法律關係，請求被告回復原狀，將系爭鐵門拆除等情；被告則否認系爭鐵門
    所在之土地有公用地役權存在，辯稱：系爭鐵門所在之土地，除北側貫通北門路
    一段一二三巷外，西臨圍牆，東側及南側均連接私人所有之四層樓鋼筋混凝土建
    物，故顯非供公眾通行之用，而原告所有座落於壽段一小段三八之九六地號上建
    物及被告所有座落於三八之一六地號上建物之大門位於東側之北門路，而供平日
    通行所用，系爭土地雖緊臨前述二建物，但鮮有通行之事實，縱使偶有通行，亦
    僅係為便利或省時之計，自無成立公用地役關係之餘地，況按公共地役關係僅為
    行政法上行政主體基於行政目的，依法對私人財產賦予限制之關係，一般不特定
    民眾利用具公用地役關係之巷道通行，僅係反射利益，不得主張對該土地有任何
    權利，原告主張伊對系爭土地有通行自由權，因被告鐵門之設置而受有損害云云
    ，自無理由等語，資為抗辯。
二、原告主張原告所有坐落台南市○段○○段三八之九六地號土地，西邊面臨被告所
    有同段一小段三八之一六地號土地內東六百七十七公分、西六百八十六公分、南
    八十九公分、北八十六公分面積約六平方公尺土地，被告於八十七年十二月二十
    六日僱工在上開六平方公尺土地上，面臨台南市○○路○段一二三巷之一端設置
    如附圖所示高度一．八０公尺、寬度０．八０公尺、厚度０．０五公尺系爭紅漆
    鐵門之事實，業據原告提出兩造土地及建物登記謄本、地籍圖謄本，並經本院會
    同台南市台南地政事務所派員至現場勘驗屬實，製有勘驗筆錄並繪有複丈成果圖
    （如附圖）在卷可憑，且為兩造所不爭，自堪信原告主張上開部分事實為真正。
三、原告另主張系爭鐵門所在之被告所有三八之一六地號土地內東六百七十七公分、
    西六百八十六公分、南八十九公分、北八十六公分面積約六平方公尺土地，自五
    十六年十一月十三日以前即已成原有巷路，供公眾通行之道路，且為供查電錶、
    水錶人員通行，及防火逃生並清除化糞池及地下水溝所需之巷道，自因時效完成
    而有公用地役關係存在，被告設於上開土地設置鐵門係侵害原告之通行自由權，
    且違反保護他人之法律，應構成侵權行為云云，則為被告所否認。按：
（一）按當事人主張有利於己之事實者，就其事實有舉證之責任，民事訴訟法第二百
      七十七條定有明文。民事訴訟如係由原告主張權利者，應先由原告負舉證之責
      ，若原告先不能舉證，以證實自己主張之事實為真實，則被告就其抗辯事實即
      令不能舉證，或其所舉證據尚有疵累，亦應駁回原告之請求（參照最高法院十
      七年上字第九一七號判例）。又公用地役關係乃私有土地而具有公共用物性質
      之法律關係，與民法上地役權之概念有間，久為我國法制所承認（參照司法院
      釋字第二五五號解釋、行政法院四十五年判字第八號及六十一年判字第四三五
      號判例）。既成道路成立公用地役關係，首須為不特定之公眾通行所必要，而
      非僅為通行之便利或省時；其次，於公眾通行之初，土地所有權人並無阻止之
      情事；其三，須經歷之年代久遠而未曾中斷，所謂年代久遠雖不必限定其期間
      ，但仍應以時日長久，一般人無復記憶其確實之起始，僅能知其梗概（例如始
      於日據時期、八七水災等）為必要。至於依建築法規及民法等之規定，提供土
      地作為公眾通行之道路，與因時效而形成之既成道路不同，非公用地役關係，
      乃屬當然。私有土地須符合前開要件始有公用地役關係存在（參照司法院大法
      官會議釋字第四００號解釋）。
（二）原告主張系爭鐵門所在之被告所有三八之一六地號土地內東六百七十七公分、
      西六百八十六公分、南八十九公分、北八十六公分面積約六平方公尺土地，自
      五十六年十一月十三日以前即已成為供公眾通行之道路，因時效完成而有公用
      地役關係存在云云，既為被告所否認，按諸上開說明，自應由原告就所主張系
      爭鐵門所在土地，為已成立公用地役關係之既成巷道之事實，善盡舉證責任。
      經查，系爭鐵門所在位置臨台南市○○路○段一二三巷，鐵門所在通道左側為
      他人所有門牌台南市○○路一二三巷一號房屋之圍牆，右側依序為他人所有門
      牌台南市○○路一段一二一號房屋之後側、原告所有門牌台南市○○路一段一
      一九號房屋之後側及被告所有台南市○○路○段一一七號房屋之後側，原告所
      指之通道，長約七公尺、寬約０．八八公尺，前端臨台南市○○路○段一二三
      巷，底端則正為被告所有一一七號房屋所在，開設後門之用，並無通至台南市
      ○○路，業經本院至現場勘驗明確，有勘驗筆錄在卷可稽，即原告所指之系爭
      鐵門所在土地並無貫通連接台南市○○路與北門路一二三巷，可能使用系爭鐵
      門所在土地出入者，僅兩造而已，顯無供不特定公眾通行之事實存在。次查，
      原告所有台南市○○路一一九號房屋之前門即面臨台南市○○路○段，為兩造
      所不爭，原告為達通行之目的，由其前門出入北門路一段，並可連接北門路一
      段一二三巷，無使用系爭鐵門所在土地通行之必要甚明。系爭鐵門所在約六平
      方公尺土地既非供不特定公眾通行所必要，而原告亦無利用該土地通行之必要
      ，按諸前開判例意旨，自與公用地役關係成立之要件不合，自無成立公用地役
      關係可言。
（二）原告雖主張系爭鐵門所在之土地，為供查電錶、水錶人員通行，及防火逃生並
      清除化糞池及地下水溝所需之巷道云云。查，原告所有之台南市○○路○段一
      一九號房屋之後門開設鄰接上開土地，而原告所用之電錶則設於一一九號房屋
      後門左上方，水錶設於後門下方，化糞池位於原告所有一一九號房屋內之地下
      室，然化糞池之出口則設於系爭鐵門所在土地內，而系爭鐵門所在之土地，下
      方尚設有公共之排水溝等情，業經本院至現場勘驗明確，有勘驗筆錄及現場圖
      在卷可憑。惟查電錶、水錶之人員前往查核原告使用電錶、水錶之度數，或為
      抽取化糞池污水之目的，僅須由原告所有一一九號房屋設於北門路一段之大門
      進入，再出上開房屋之後門，即可至系爭鐵門所在土地查核電錶、水錶使用度
      數，及抽取化糞池污水，嗣再由一一九號房屋之後門，經前門離去即可，事實
      上均無使用系爭鐵門所在土地通行必要，再者，該等人員至系爭鐵門所在之土
      地既為查核電錶、水錶使用度數或抽取化糞池之目的，亦非以長久之通行為目
      的，如謂該等人員不由原告房屋大門入內，亦可經由北門路一段一二三巷至系
      爭鐵門所在土地查核電錶、水錶及抽取化糞池，然此不過為一時之便利或省時
      ，尚不得認為通行所必要。系爭鐵門所在土地僅設置供原告使用之電錶、水錶
      、化糞池出口，則經由原告房屋入內查核及抽取亦無何不便可言。該等人員之
      出入均不得謂係公眾通行之必要，按諸前開判例意旨，亦與公用地役關係成立
      之要件不合，自無成立公用地役關係可言。至於系爭鐵門所在土地下方設有排
      水溝乙節，查排水溝係流經土地之下方，目的為排除排水區域內之雨水、家庭
      污水及事業廢水等，與公眾通行土地有別，不得謂排水溝流經之私有土地均係
      供公眾通行所必要之土地。另原告主張系爭土地為防火逃生巷，雖據提出住宅
      新建工程設計圖為證，縱認屬實，然究其性質應屬公共安全或緊急避難性質，
      亦非所謂供公眾通行之目的，均與公用地役權之成立要件有間。原告謂系爭鐵
      門所在土地為供查電錶、水錶人員通行，及防火逃生並清除化糞池及地下水溝
      所需之巷道，因時效完成而有公用地役關係存在，其有通行之自由權云云，自
      無可採。
四、次按因故意或過失不法侵害他人之權利者，負損害賠償責任，民法第一百八十四
    條第一項前段定有明文，所謂權利，係指一切私權而言。公用地役關係非私法上
    之權利，並不以登記為成立要件，如私有土地為實際供公眾通行數十年之道路者
    ，即應認已有公用地役關係之存在，土地所有人不得違反供公眾通行之目的而為
    使用（行政法院四十六年判字第三十號判例參照），惟公用地役關係之對象，係
    不特定之公眾，且也不以有供役地與需役地之存在為必要，其本質為一公法關係
    ，依物權法定主義，與私法上地役權之性質不同，並非民法上之物權，僅為行政
    法上行政主體基於行政目的，依法對私人財產賦予限制之關係，至於一般不特定
    民眾利用具公用地役關係之巷道通行，僅係其反射利益，對該土地並無任何權利
    。故公用地役關係之存在，僅行政主體基於行政目的得為主張，一般不特定民眾
    僅能向行政主體陳述意見或表示其願望，而由行政主體決定是否主張，不得逕自
    主張有公用地役權之存在，致原土地所有權人之權利受到限制。（參照行政法院
    八十二年判字第二二七九號判決）。準此而論，縱認系爭鐵門所在約六平方公尺
    之土地，屬既成巷道，而有公用地役關係存在，原告亦不得主張就該土地已取得
    公用地役權，再者，基於公用地役關係所得通行私有土地之反射利益，性質上非
    民法上之私權或私益，自不構成民法上之侵權行為甚明，從而原告主張基於通行
    地役權有通行系爭土地之私法上自由權云云，亦屬無據。
五、末按民法第八百五十二條規定地役權以繼續並表見者為限，因時效而取得，地役
    權取得時效之要件為以行使地役權之意思，二十年間，和平、繼續、表見（公然
    ），以他人土地供自己土地便宜之用，得請求登記為地役權人。系爭鐵門所在之
    土地並無貫通連接台南市○○路與北門路一二三巷，且原告於系爭鐵門所在之土
    地上無通行之必要，而查電錶、水錶人員或清除化糞池，其利用該土地僅屬一時
    ，並非繼續、表見（公然），顯與時效取得地役權之要件不合，亦無取得請求登
    記為地役權人之權利。另參以原告以被告設置系爭鐵門妨害原告通行自由及水電
    人員、防火、逃生功能，向台灣台南地方法院檢察署檢察官提出刑事告訴，經台
    灣台南地方法院檢察署檢察官八十八年度偵字第五四二號為不起訴處分，嗣經原
    告聲請再議後，台灣高等法院台南分院檢察長命令發回續行偵查，而由台灣台南
    地方法院檢察署檢察官八十八年度偵續字第五五號提起公訴，惟經本院刑事庭以
    八十九年度易字第四二號刑事判決被告無罪確定在案，有本院依職權調閱八十九
    年度易字第四二號妨害自由刑事卷可憑，是上開刑事案件之審理結果，亦無從資
    為認定原告於系爭土地上有通行自由權之證據甚明。
六、至於原告指被告裝設系爭鐵門構成違反建築法第一百零一條、第一百零二條第二
    款防火區內之建築物、第一百零二條之一避難空間、台灣省建築管理規則第四條
    現有巷道、第六條、第十一條第二款(三)配置圖防火間隔、空地等保護他人規定之
    不法云云，查，建築法第一百零一條規定省市政府得訂定建築管理規則，同法第
    一百零二條第二款規定，省市政府對於防火區內之建築物應分別規定其建築限制
    ，同法第一百零二條之一規定建築物依規定應附建防空避難設備或停車空間，均
    屬建築物興建時之建築管理規範，與本件被告所有系爭土地係作何用途無關，而
    台灣省建築管理規則第四條所規定現有巷道，指（一）供公眾通行，具有公用地
    役關係之巷道。（二）私設通路經土地所有權人出具供公眾通行同意書或捐土
    地為道路使用。（三）本法七十三條十一月七日修正公佈前，曾指定建築線之現
    有巷道，經縣市主管建築機關認定無礙公共安全、公共衛生、公共交通及市容觀
    瞻者。查系爭鐵門所在土地均無上開三種情形存在，已如前述，顯非省建築管理
    規則第四條所規定現有巷道，至於該規則第六條規定現有巷道之廢止程序，同規
    則第十一條則規定申請建造執照應檢附之文件。上開建築法第一百零一條、第一
    百零二條第二款、第一百零二條之一、台灣省建築管理規則第四條、第六條、第
    十一條之出規定，均屬技術性規範或程序性之規定，殊難引為保護他人之法律，
    原告謂上開規定均屬保護他人之法律云云，容有誤會。且上開規定均與被告於其
    所有土地上興建系爭鐵門之行為無關，原告指被告設置鐵門即屬違反上開法律規
    定之不法云云，亦無可取。
七、原告就系爭鐵門所在六平方公尺土地既無任何公用地役權、通行自由權或時效取
    得地役權存在，則被告於該土地上設置系爭鐵門，對原告自無構成侵權行為可言
    ，再者，被告設置鐵門亦無構成違反建築法第一百零一條、第一百零二條第二款
    、第一百零二條之一、台灣省建築管理規則第四條、第六條、第十一條之規定，
    而上揭規定亦均非保護他人之法律，亦無從依民法第一百八十四條第二項規定推
    定被告有過失，均與民法侵權行為之要件不合。從而，原告依侵權行為之法律關
    係，請求被告拆除如附圖所示高度一．八０公尺、寬度０．八０公尺、厚度０．
    ０五公尺紅漆鐵門，於法尚有未合，應予駁回。
八、本件判決之基礎已臻明確，兩造其餘之攻擊防禦方法及舉證，核與判決無影響，
    毋庸一一論列，併此敘明。
據上論結，本件原告之訴為無理由，依民事訴訟法第七十八條，判決如主文。
中      華      民      國    八十九    年      五      月      四      日
                                臺灣臺南地方法院民事第三庭
~B法      官  鄭  彩  鳳
右為正本係照原本作成
如對本判決上訴，須於判決送達後廿日內向本院提出上訴狀
中      華      民      國    八十九    年      五      月      四      日
~B法院書記官  王  冬  荷


司法院資訊處製作；財團法人民間司法改革基金會備份。
